【裁判字號】    95,易,392
【裁判日期】    950829
【裁判案由】    妨害自由
【裁判全文】
臺灣彰化地方法院刑事判決               95年度易字第392號
公  訴  人  臺灣彰化地方法院檢察署檢察官
被      告  甲○○
                      號
上列被告因妨害自由案件，經檢察官提起公訴（94年度偵字第94
76號），本院判決如下：
    主    文
甲○○連續以加害生命、身體之事，恐嚇他人致生危害於安全，
累犯，處有期徒刑伍月，如易科罰金，以佰元折算壹日。扣案
之無殺傷力仿ＢＥＲＥＴＴＡ廠Ｍ９型半自動手槍製造，內具阻
鐵之玩具槍枝壹支（含彈匣壹個）沒收。
    犯罪事實
一、甲○○前曾於民國90年間，因施用毒品案件，經本院以91年
    度訴字第48號，判處應執行有期徒刑1年2月確定，入監執行
    後，於92年12月15日縮短刑期假釋出監，且於93年 2月19日
    假釋期滿未經撤銷，以已執行完畢論。詎其仍不知悔改，因
    伊友人乙○○與丁○○之子蔡燦羽有車禍賠償糾紛，甲○○
    即於94年11月 5日晚上，偕同乙○○一同前往丁○○位於彰
    化縣二林鎮○○路與照西路口附近店面，與蔡燦羽所委託之
    不詳姓名年籍友人及丁○○共同商討車禍賠償事宜，因甲○○與蔡燦羽前揭友人一言不合，雙方即發生口角，甲○○即
    帶同乙○○先行返家。詎甲○○返家後，因不甘與蔡燦羽之
    友人發生口角，竟心生以持無法分辨真假之玩具槍枝恐嚇不
    特定人之概括犯意，於當晚攜帶其前所購得不具殺傷力之仿
    BERETTA廠M9型半自動手槍製造，內具阻鐵之玩具槍枝1支（
    含彈匣 1個），再度駕駛車號6992—LE自小客車返回前開丁○○所經營之店面前，並於當晚即94年11月5日下午9時37分
    前幾分鐘，遇見當時仍在該址店外之丁○○。甲○○即基於
    恐嚇之犯意，於對丁○○詢問蔡燦羽之友人下落時，即以手
    拉前開玩具手槍之槍機一下之加害生命、身體之事，恐嚇丁○○，致丁○○因無法辨別槍枝真假，而心生畏懼，致生危
    害於安全，且勸解甲○○勿惹事快離開，隨即返回店內；適
    因蔡燦羽之友人丙○○在該處對面檳榔攤，見甲○○再度駕
    車返回該處，即上前欲察看有何事，詎甲○○見丙○○接近
    伊所駕駛之前開自小客車，竟承前恐嚇之犯意，於當晚即94
    年11月5日下午9時37分許，同在上址，以手握前揭仿BERETT
    A廠M9型半自動手槍製造，內具阻鐵之玩具槍枝（含彈匣1個
    ）槍柄，並將該槍取出拉滑套之加害生命、身體之事，恐嚇
    丙○○，致丙○○亦因無法辨別該槍枝真假，而心生畏懼，
    馬上自車旁逃離，並向員警提供該車號6992—LE。甲○○因
    見無法在前址尋得與伊談判之蔡燦羽友人，即駕車離開，並
    因恐攜帶前揭仿BERETTA廠 M9型半自動手槍製造，內具阻鐵
    之玩具槍枝1支（含彈匣1個）遭警誤以為係真槍，即先將該
    槍枝丟棄在彰化縣二林鎮○○路北平高幹54號路旁草叢內，
    經警接獲丙○○報案後，於當晚即94年11月5日下午9時50分
    ，在彰化縣芳苑鄉○○村○○路20號前，攔檢甲○○，在甲○○所駕自小客車內，查扣前開玩具槍枝之彈匣 1個，復於
    當晚10時許，在上揭甲○○丟棄玩具槍枝之地點即彰化縣二
    林鎮○○路北平高幹54號路旁草叢內，查扣甲○○所有，供
    其恐嚇丁○○、丙○○之仿BERETTA廠 M9型半自動手槍製造
    ，內具阻鐵之玩具槍枝1支，而查獲上情。
二、案經彰化縣警察局二林分局報告臺灣彰化地方法院檢察署檢
    察官偵查起訴。
    理    由
壹、證據能力部分：
    本案全部卷證所涵括之供述證據及非供述證據，公訴人及被
    告均同意全部證據之證據能力，是後述所引用證據之證據能
    力均無疑義，合先敘明。
貳、認定事實所憑之證據：
一、訊據被告甲○○固坦承確曾於前揭時間，第 2度前往證人丁○○住處時，有拿槍出來，想要讓對方害怕，且事後因害怕
    警察誤以為是真槍，而將槍丟棄，伊帶假槍之目的，即是為
    了嚇人家，因伊那把假槍看不出來是假的等語，惟矢口否認
    有公訴人指訴之恐嚇犯行，辯稱：當日係為了要自衛，才會
    隨身帶著玩具槍，且伊未曾拉槍機，當時確有4、5人圍住伊
    車子欲對伊毆打，而丙○○根本未靠近伊車云云。經查：
  (一)被告確曾於前揭時間、地點，先後在證人丁○○及丙○○面
    前拿上開槍枝出來，且拉槍機及滑套等情，業據被告自承確
    曾在證人丁○○面前拿出前揭玩具槍枝等情，且據證人即被
    害人丁○○於本院審理時證稱：94年11月 5日，其與兒子蔡
    燦羽之友人，與被告及其女友一同討論車禍賠償事宜，因雙
    方發生口角，即各自離開， 5分鐘後，被告就自己一個人開
    車來其住處，當時其站在家門前，附近都沒人，被告就把車
    停好，拿一把槍在手上，拉了槍機一下，並問說「那個胖子
    在哪裡」，那個胖子就是指其兒子的朋友，其就叫被告趕快
    回去，其因沒有辦法判斷槍的真假，看到被告拿槍出來，當
    然會害怕，後來丙○○看見被告再開車過來，即走過來看被
    告要做什麼，看到被告有拿槍，就喊「有鐵啊（臺語發音，
    即指槍枝）」，並回頭跑去報案等語綦詳（詳見本院當日審
    判筆錄），及證人即被害人丙○○於警詢時及偵訊時均證稱
    ：94年11月5日下午9時37分，被告駕駛車號6992—LE自小客
    車欲商談車禍理賠事宜，當天被告來2次，第1次時其不在場
    ，後來第2次其1人靠在被告所駕駛自小客車右前門，被告即
    將槍插在右腰際手並握著槍柄，並將該槍取出拉滑套，其見
    狀因心生畏懼，即馬上跳走，並向警方提供車號，由警方盤
    檢查獲等語綦詳（詳見警卷第7頁至第9頁，偵卷第13頁），
    衡之證人丁○○及丙○○與被告間，均素無怨隙，且證人丁○○於本院審理時，甚而對被告語多迴護，而證人丙○○於
    警詢時，亦已陳稱不願提出告訴，且本案確係因證人丙○○
    向警方提供被告所駕駛之自小客車車號，員警始能循線查獲
    被告，並確實起出被告所有，供其對證人丁○○、丙○○二
    人恐嚇所持之前揭玩具手槍，更足認證人丙○○所述非虛；
    另其等二人復均係在具結負偽證罪處罰之心理壓力下，而為
    前揭證述，證人丁○○及丙○○二人上揭證述應可採信，此
    外，尚有被告將槍枝丟棄在彰化縣二林鎮○○路北平高幹54
    號之照片 1紙附卷可稽（見警卷第24頁），從而，應可認定
    被告確曾於前揭時間、地點，先後在證人丁○○及丙○○面
    前拿上開槍枝出來，且拉槍機及滑套。
  (二)被告持以對證人丁○○、丙○○恐嚇之玩具手槍 1支（含彈
    匣 1個），經送內政部警政署刑事警察局鑑定結果，認係仿
    BERETTA廠 M9型半自動手槍製造之槍枝，經檢視，槍管內具
    阻鐵，無法供擊發子彈使用，認不具殺傷力，此有該局95年
    3月14日槍彈鑑定書暨照片1份存卷可參（見偵卷第24頁至第
    27頁），從而該玩具手槍尚不具殺傷力。惟查，被告所持之
    前揭玩具手槍，於槍管頂端，並無一般玩具手槍所應具備之
    紅漆標示，倘未能仔細端詳該槍管內是否具備阻鐵，尚無從
    僅憑該槍枝外表，即認該槍枝係屬玩具手槍，此情亦為被告
    所自承，且證人丁○○及丙○○亦均證述因無法辨別該槍枝
    真假，故被告持槍並拉槍機、滑套時，皆感到害怕等語，而
    證人丙○○確實亦因害怕進而報警乙情，亦如前述，衡之槍
    枝對人體生命、身體所可能造成之危害極鉅，一般人於夜間
    突然見聞槍枝，身心遭受莫大恐懼，當屬常情，且被告亦自
    承帶槍枝前往該址，即係欲嚇人等語，綜上所述，被告於證
    人丁○○、丙○○面前，以持拿手槍，並拉槍機、滑套之加
    害方式，致證人丁○○、丙○○誤以為被告有開槍擊發之準
    備，而致其等均心生畏懼，被告前開所為，顯係以加害生命
    、身體之事，恐嚇證人丁○○、丙○○，致其等心生畏懼，
    而危害於安全。
  (三)被告雖辯稱當日證人丙○○根本未靠近伊車，未拿槍對證人
    丙○○恐嚇，且伊當日係因有4、5個人攔車欲對伊毆打，始
    會拿出槍枝自衛云云。證人丙○○當晚確曾接近被告所駕
    自小客車，且於看見被告持槍後，即快步逃離等情，除據證
    人丙○○證述在卷外，另據證人丁○○於本院審理時證述綦
    詳，蓋倘證人丙○○未曾見聞被告駕車且持槍，焉有可能於
    被告離開後，馬上提供被告所駕自小客車之車號，並陳述被
    告持有槍枝供警查緝，是證人丙○○、丁○○之證述較為可
    信，被告此部分辯解，顯屬卸責之詞，不足採信；按正當
    防衛之要件，必對於現在之不正侵害，始能成立，若侵害已
    過去，或預料有侵害而侵害尚屬未來，則其加害行為，自無
    正當防衛之可言，最高法院19年上字第1174號判例意旨參照
    ；又刑法上之正當防衛以遇有現在不法之侵害為前提，如不
    法侵害尚未發生，即無防衛之可言，最高法院27年上字第28
    79號判例意旨參照。證人丁○○於本院審理時證述：當天並
    沒有四、五個人圍住被告的車子，不讓伊離開，亦無任何人
    與被告有任何接觸或發生糾紛等語（詳見本院當日審判筆錄
    ），且證人丙○○於警詢及偵訊時亦證稱：當時僅有其一人
    靠近被告所駕駛之自小客車等語，而被告於本院審理時，就
    當日有無遭人攔車，並由證人丁○○出面調處乙事，經與證
    人丁○○當面對質，證人丁○○仍堅稱並無圍車，且於被告
    要求證人應說實話時，證人丁○○則證稱確有說實話，二人
    無冤無仇幹嘛要害被告等語（詳見本院當日審判筆錄），從
    而，尚乏證據足資認定被告當日持槍對證人丁○○、丙○○
    恐嚇時，被告當時有遭受任何現在不法侵害，既無任何現在
    之不法侵害，被告所為當無正當防衛之可能。是被告空言辯
    稱當時係持槍自衛云云，顯係事後卸責之詞，不足採信。
  (四)綜上所述，被告以持拿前揭玩具手槍，並拉動槍機、滑套之
    加害生命、身體之事，連續對證人丁○○、丙○○恐嚇，致
    其等因心生畏懼而危害於安全，被告連續恐嚇危害安全之犯
    行事證明確，被告犯行已堪認定，應予依法論科。
二、我國刑法於94年2月2日修正公布，95年7月1日施行（下稱新
    法；修正前刑法下稱舊法）後，依最高法院95年度第 8次刑
    事庭會議決議決議內容，有關新舊法之適用原則如下：
    (一)新法第2條第1項之規定，係規範行為後法律變更所生新舊
      法律比較適用之準據法，於新法施行後，應適用新法第2
      條第1項之規定，為「從舊從輕」之比較。
    (二)基於罪刑法定原則及法律不溯及既往原則，行為之處罰，
      以行為時之法律有明文規定者為限，必行為時與行為後之
      法律均有處罰之規定，始有新法第2條第1項之適用。
    (三)比較時應就罪刑有關之共犯、未遂犯、想像競合犯、牽連
      犯、連續犯、結合犯，以及累犯加重、自首減輕暨其他法
      定加減原因（如身分加減）與加減例等一切情形，綜其全
      部罪刑之結果而為比較。
    (四)就罰金刑部分，新法第33條第5款規定罰金刑為新臺幣1,0
      00元以上，以百元計算之，新法施行後，應依新法第 2條
      第1項之規定，適用最有利於行為人之法律。
    (五)易科罰金之折算標準，新法施行後，應依新法第2條第1項
      之規定，適用最有利於行為人之法律。
    (六)從刑附屬於主刑，除法律有特別規定者外，依主刑所適用
      之法律。
三、被告以持拿外觀酷似真槍之玩具手槍，並拉動槍機及滑套之
    加害生命、身體之事，先後對證人丁○○、丙○○恐嚇，致
    證人丁○○、丙○○均因心生畏懼，致生危害於安全，核被
    告所為，係犯刑法第 305條之恐嚇危害安全罪。被告行為後
    ，刑法關於連續犯、累犯、易科罰金及主刑罰金刑部分等規
    定均有修正，依前揭最高法院95年度第 8次刑事庭會議決議
    內容，應綜其全部罪刑之結果而為比較後，始得判斷應適用
    新法或舊法，經本院為如附表所示之比較後，認本件依刑法
    第2條第1項前段，就以下連續犯、累犯、易科罰金及主刑罰
    金刑部分等適用，應依舊法。被告先後對證人丁○○、丙○○恐嚇之犯行，時間緊接，方法相同，觸犯構成要件相同之
    罪，顯係基於概括犯意為之，為連續犯，應依修正刪除前之
    刑法第56條規定，以一罪論，並加重其刑。又公訴人起訴事
    實雖未敘及被告對證人丁○○之恐嚇犯行，然該部分事實，
    與公訴人起訴書犯罪事實所記載之事實，既具有連續犯之裁
    判上一罪關係，應為起訴效力所及，本院自應併與審理。又
    被告前曾於90年間，因施用毒品案件，經本院以91年度訴字
    第48號，判處應執行有期徒刑1年2月確定，入監執行後，於
    92年12月15日縮短刑期假釋出監，且於93年 2月19日假釋期
    滿未經撤銷，以已執行完畢論等情，有臺灣高等法院被告前
    案紀錄表存卷可參，其於五年內再犯本件最重本刑為有期徒
    刑以上之罪，為累犯，應依修正前刑法第47條規定，遞加重
    其刑。爰審酌被告僅因未能談妥車禍賠償事宜，即心有不甘
    ，攜帶玩具槍枝欲對不特定之對象恐嚇，雖因該玩具槍枝無
    殺傷力，尚無法對被害人造成實質危害，然對於夜間乍見槍
    枝之被害人丁○○、丙○○心理將造成莫大恐懼，且被告犯
    後直至本院調查證據結束，進行辯論時，始坦承犯錯，難認
    被告犯後態度良善等一切情狀，核情量處如主文所示之刑，
    並依修正前刑法第41條第 1項之規定，諭知易科罰金之折算
    標準。扣案之不具殺傷力仿BERETTA廠M9型半自動手槍1支（
    含彈匣 1個），係被告所有，業據被告自承在卷，且係供其
    犯本案恐嚇罪所用之物品，亦經本院認定如前，應依修正前
    刑法第38條第1項第2款規定，宣告沒收。
據上論斷，應依刑事訴訟法第299條第1項前段，刑法第2條第1項
前段、修正刪除前刑法第56條、刑法第 305條、修正前刑法第47
條、第41條第1項前段，罰金罰鍰提高標準條例第1條前段，修正
刪除前罰金罰鍰提高標準條例第2條，判決如主文。
本案經檢察官江孟芝到庭執行職務。
中    華    民    國    95    年    8     月    29    日
              刑事第二庭  審判長法  官  許旭聖
                                法  官  黃玉齡
                                法  官  簡婉倫
以上正本證明與原本無異。
如不服本判決，應於送達後10日內向本院提出上訴狀( 須附繕本
 )。
告訴人或被害人對於判決如有不服具備理由請求檢察官上訴者，
其上訴期間之計算係以檢察官收受判決正本之日期為準。
中    華    民    國    95    年    8     月    29    日
                                書記官
附錄本案論罪科刑法條
中華民國刑法第305條
以加害生命、身體、自由、名譽、財產之事，恐嚇他人致生危害
於安全者，處 2 年以下有期徒刑、拘役或 3 百元以下罰金。
附 表：
┌──┬─────┬─────────────────────────┐
│編號│修正事項  │以各別修正事項討論新、舊法之比較適用              │
├──┼─────┼─────────────────────────┤
│ 一 │連續犯    │被告行為後，刑法第56條連續犯之規定，業經刪除，則被│
│    │          │告之犯行，因行為後新法業已刪除連續犯之規定，此刪除│
│    │          │雖非犯罪構成要件之變更，但已顯已影響行為人刑罰之法│
│    │          │律效果，自屬法律有變更，且比較新、舊法結果，以舊法│
│    │          │論以連續犯對被告較為有利，應依刑法第2條第1項前段，│
│    │          │適用舊法之規定                                    │
├──┼─────┼─────────────────────────┤
│ 二 │累犯      │被告不論依修正前之刑法第47條，抑或修正後之刑法第47│
│    │          │條第1項，均構成累犯，且均應加重其刑，對被告而言並 │
│    │          │無有利或不利之情形，不生任何影響，應依刑法第2條第1│
│    │          │項前段，適用舊法之規定                            │
├──┼─────┼─────────────────────────┤
│ 三 │易科罰金  │刑法第41條第1項前段關於得易科罰金之規定，修正前係 │
│    │          │以「因身體、教育、職業、家庭之關係或其他正當事由，│
│    │          │執行顯有困難」為其要件，新法則刪除此要件，修正理由│
│    │          │說明上述規定限制過嚴，欠缺彈性，與易科罰金制度旨在│
│    │          │救濟短期自由刑流弊之旨趣不符，且刪除該要件後使檢察│
│    │          │官得視具體個案審酌宜否易科罰金，更符告易科罰金制度│
│    │          │之意旨。另修正前刑法第41條第1項前段配合罰金罰鍰提 │
│    │          │高標準條例第2條（現已刪除）之規定，係以「銀元300元│
│    │          │即新台幣900元折算1日」為易科罰金之折算標準，至修正│
│    │          │後之刑法第41條第1項乃係以「新台幣1,000元、2,000元 │
│    │          │或3,000元折算1日」為易科罰金之折算標準。而觀諸歷年│
│    │          │來之實務運作情形，在法院宣告易科罰金折算標準之案件│
│    │          │，檢察官執行時乃以准予易科罰金為原則，不准易科罰金│
│    │          │為例外，是以比較修法前後就易科罰金准否及折算標準之│
│    │          │規定，應認修正後刑法第41條第1項前段提高易科罰金之 │
│    │          │折算標準之適用，對於行為人而言較為不利，依刑法第2 │
│    │          │條第1項前段之規定，應適用舊法之規定。             │
├──┼─────┼─────────────────────────┤
│ 四 │主刑罰金刑│刑法第33條第5款有關罰金刑部分，在新法部分係規定為 │
│    │部分      │罰金：新臺幣1,000元以上，以百元計算之。而舊法時則 │
│    │          │係規定為罰金：1元以上。經比較修法前後之規定，應認 │
│    │          │修正前刑法第33條第5款之規定，對行為人有利。       │
├──┴─────┴─────────────────────────┤
│總結，本案綜合前開比較結果，仍應適用舊法之規定，且依從刑附屬於主刑之│
│原則，本案之沒收，亦應適用舊法第38條之規定                          │
└──────────────────────────────────┘


司法院資訊處製作；財團法人民間司法改革基金會備份。
